臺灣臺北地方法院民事判決　　　　　　　　　　　　九十二年度簡上字第四九五號
　　上　訴　人　丙○○
　　訴訟代理人　蔡順雄律師
　　　　　　　　乙○○
　　被　上訴人　藍晶光電科技股份有限公司
　　法定代理人　甲○○
　　訴訟代理人　陳昭全律師
右當事人間請求給付票款事件，上訴人對於中華民國九十一年三月二十八日臺灣臺北
地方法院新店簡易庭九十年度店簡字第三六一號第一審判決提起上訴，本院於九十二
年十二月十六日言詞辯論終結，判決如左：
    主  文
上訴駁回。
第二審訴訟費用由上訴人負擔。
    事  實
甲、上訴人方面：
壹、聲明：
一、原判決廢棄。
二、駁回被上訴人在第一審之訴及其假執行之聲請。
貳、陳述：除與原審判決書所載者相同茲予引用外，補稱：
一、原審判決認，縱被上訴人藍晶光電科技股份有限公司此一借貸行為法律上應屬無
    效，然被上訴人依不當得利之規定，亦得請求上訴人丙○○返還所受領之利益新
    臺幣（下同）四十五萬云云。惟查：倘係依不當得利之法則，則法定利率為年息
    百分之五，然原審判決係年息百分之六，顯與法不合，何來說明得依不當得利之
    法則請求百分之六之年息？原審判決說理，顯然有誤。
二、又原審認依協議書第一條約定，上訴人得對被上訴人請求公司股份登記之債權與
    被上訴人對上訴人之四十五萬元金錢債權，二者給付種類不同，依法不得主張互
    相抵銷。惟按「股份有限公司之資本，應分為股份，每股金額應歸一律。」公司
    法第一百五十六條第一項定有明文。由此足見，股份乃資本之成分，每股金額應
    歸一律，每一股份均代表一定之金額，而為金額股。且依被證二上訴人公司股東
    名簿一覽表可知，每股股數即為股款十元，亦股份即為金錢債權之一種，自得與
    系爭票款金額主張抵銷。縱使上訴人得依被證一之協議書第一條約定，請求被上
    訴人將不足股款之部分辦理足額股權登記，惟被上訴人公司現資本總額僅為一百
    八十五萬股數，計一千八百萬五十萬元，仍無法將不足近一百三十三萬八千四百
    八十一股之股份辦理股權登記予上訴人，甚為迥然。
參、證據：除援用第一審所提證據外，並聲請訊問證人呂禮正。
乙、被上訴人方面：
壹、聲明：如主文所示。
貳、陳述：除與原審判決書所載者相同茲予引用外，補稱：
一、上訴人以其個人名義向被上訴人借款後，嗣後如何運用該筆借款，並不影響二造
    間成立消費借貸之事實，至於上訴人所開立之票據，乃係為清償該筆借款之用，
    業據證人黃懿雯證稱：「八十九年三月二十八日記載『趙先生短借』是我寫的，
    表示趙先生向公司調現金.... 當初趙先生是『以個人名義』來向我們公司借系
    爭款項。是因為『他的票』要跳了，所以才來向我們公司借」，顯見二造間確曾
    就四十五萬元款項成立消費借貸關係，原審並未逕以被上訴人持有上訴人所開立
    之個人支票，即率爾認定金錢消費借貸關係存於兩造間。
二、被上訴人公司之資本總額為四千八百萬元，每股十元，股份總數為四百八十萬股
    。上訴人既非所提系爭協議書之當事人，並無依該經解除之協議書而向被上訴人
    請求給付之權利與資格。縱使上訴人得直接請求被上訴人將不足股權辦理足額股
    權登記，然依系爭協議書第一條約定，上訴人對被上訴人所享有之債權係請求被
    上訴人將股數不足部分辦理登記與上訴人，並非請求被上訴人給付不足之股款一
    千三百三十八萬四千八百十四元，是以上訴人得請求被上訴人辦理公司股份登記
    之債權與被上訴人對上訴人之四十五萬元金錢債權，二者給付種類不同，依民法
    第三百三十四條規定，不得為互相抵銷。
三、本件借貸關係既經證人黃懿雯證述確實存在於兩造之間，則上訴人為清償借款債
    務而交付系爭支票以為清償，被上訴人自得依據票據關係向上訴人請求付款。再
    者，縱本件借貸關係係存在於被上訴人與太碁公司間，然上訴人既出面代太碁公
    司向被上訴人借款，並交付其所開立之系爭支票予被上訴人以為債務人太碁公司
    債務之清償，此時上訴人交付票據予被上訴人之行為，依常理而言應可認定為第
    三人係為承擔債務人之借款債務而為之清償債務行為，或係第三人為清償債務人
    之借款債務而為之第三人清償債務行為，則被上訴人取得系爭票據亦有其合法權
    源，被上訴人自得依票據關係向上訴人請求付款。
參、證據：援用第一審所提證據。
    理  由
一、被上訴人起訴主張上訴人前曾於民國八十九年三月二十八日向被上訴人借款四十
    五萬元，並開立發票日為八十九年四月二十八日、票面金額四十五萬元、以萬通
    商業銀行中和分行為付款人之支票（下稱系爭支票）乙紙，以作擔保清償借款之
    用。嗣於同年十二月一日提示系爭支票，上訴人已撤銷付款委託而遭到退票。上
    訴人既未能使系爭支票兌現，亦未能向被上訴人返還所借款項，其自得依法請求
    被告依不當得利、票據關係及消費借貸之原因關係而負還款之責。上訴人則以：
    系爭支票雖係伊開立予被上訴人，實係伊擔任負責人之太碁公司向被上訴人借款
    ，然因太碁公司支票退補次數太多，銀行不願發支票與太碁公司，本件借款乃以
    伊之支票為擔保。嗣後被上訴人違反與太碁公司間之協議，則太碁公司得向被上
    訴人請求五百萬元之違約金，以及請求不足之二千餘萬元之股款，自得向被上訴
    人主張抵銷。退而言之，即便認本件借款關係存於伊與被上訴人間，然前揭協議
    既約定被上訴人應將三千萬元之股份登記在太碁公司指定之人（上訴人）等，揆
    諸民法第二六九條第一項第三人利益契約之規定，伊對被上訴人顯有該不足股份
    二千餘萬元以及五百萬元違約金之請求權，從而據以為抵銷本件借款或票款。次
    按九十年十一月十二日修正前即本件所謂借貸關係發生時之公司法第十五條第二
    項明文禁止謂「公司之資金，除因公司間業務交易行為有融通資金之必要者外，
    不得貸與股東或任何他人。」因該條係民法第七十一條強制禁止之規定，違反者
    即屬無效。本件上訴人既係被上訴人之股東，揆諸前開說明，本件借貸關係及其
    因而所生之票據關係顯屬自始、當然、絕對無效，自不得依無效之法律行為向伊
    請求返還借款或訴請給付票款等語資為抗辯。
二、查上訴人係被上訴人公司之股東，被上訴人於八十九年三月二十八日已將現款四
    十五萬元匯入上訴人銀行帳戶內，然上訴人所簽發之系爭支票，經被上訴人屆期
    提示不獲兌現等情，業據被上訴人提出支票及退票理由單、華南商業銀行積穗分
    行活期存款存摺、代收票據明細表為證，且為兩造所不爭執，均堪信為真正。本
    件所需審究者厥為：(一)本件消費借貸之法律關係是存在於上訴人與被上訴人間，
    或是太碁公司與被上訴人間？(二)被上訴人貸與公司資金予股東即上訴人之行為，
    是否有效？(三)上訴人主張抵銷，是否適法？
三、證人即原任被上訴人出納及人事行政工作之黃懿雯於原審結證稱：「八九年三月
    二八日記載『趙R短借』是我寫的，表示趙先生向公司調現金‧‧‧當初趙先生
    是『以個人名義』來向我們公司借系爭款項。是因為『他的票』要跳了，所以才
    來向我們公司借」（原審卷第四二至第四三頁參照）。證人即被上訴人副總經理
    呂禮正復於本院結證稱：「（問：八十九年三月二十八日該筆四十五萬元借款是
    何人所借？）答：上訴人丙○○跟我說他又缺錢，他說被上訴人藍晶光電科技股
    份有限公司有錢，借他轉一下，他說只要一個禮拜。．．．。這筆錢我匯到上訴
    人丙○○個人的戶頭，是請出納去匯的。出納就是黃懿雯。」顯然本件借款乃上
    訴人向被上訴人所借，被上訴人並依約給付借款四十五萬元予上訴人無訛；且上
    訴人未能舉證系爭票據原因關係之消費借貸是存在於被上訴人與訴外人太碁公司
    間之事實；是上訴人所辯，不可採信。
四、至於被上訴人貸借款項予其股東即上訴人之行為，固然違反兩造行為時公司法第
    十五條第二項：「公司之資金，除因公司間業務交易行為有融通資金之必要者外
    ，不得貸與股東或任何他人。」之規定，但此規定係為保護公司及股東利益，故
    應解釋非強制禁止規定，公司違反上開規定貸借資金，僅係公司負責人需依修正
    前公司法第十五條第三項之規定賠償公司損害且有相關刑罰之規定爾，其借貸契
    約仍非無效。蓋如解釋為無效，該公司只能依不當得利等關係請求返還已交付之
    款項，原借款如有利息約定或擔保，即無從享有，借貸人無資力時，僅能轉請公
    司負責人賠償，對於公司或股東反而不利；如解釋為有效，該公司即可依借款關
    係請求給付本利並行使擔保權利，如借貸人無資力清償，亦可請求公司負責人賠
    償，於公司或股東較為有利，此方符立法意旨。上訴人抗辯兩造借貸關係應屬無
    效，而以票據直接前後手之原因關係無效為抗辯，拒絕支付系爭票據票款，亦非
    可採。
五、本件借貸關係係存在於上訴人與被上訴人間已如前述，上訴人所稱被上訴人因違
    反與太碁公司間協議而對太碁公司負有債務縱使屬實，上訴人據被上訴人對第三
    人所負債務，抗辯與伊對被上訴人所負債務抵銷，也不符合民法第三百三十四條
    第一項所稱「二人互負債務」之要件，上訴人自無從主張抵銷。至於上訴人稱：
    「退而言之，即便認本件借款關係存於伊與被上訴人間，然前揭協議既約定被上
    訴人應將三千萬元之股份登記在太碁公司指定之人（上訴人）等，揆諸民法第二
    六九條第一項第三人利益契約之規定，伊對被上訴人顯有該不足股份二千餘萬元
    以及五百萬元違約金之請求權，從而據以為抵銷本件借款或票款。」等語。因太
    碁公司與被上訴人約定之內容係「被上訴人應將三千萬元之股份登記在太碁公司
    指定之人（上訴人）等」，亦與本件被上訴人對上訴人之金錢給付請求權給付種
    類不同，而不該當前開民法第三百三十四條第一項「而其給付種類相同」之要件
    。上訴人抗辯以該等債權與被上訴人四十五萬元票款請求權相抵銷，顯非適法。
六、綜上所述，本件被上訴人主張為可採，上訴人所辯均為無可取。從而，被上訴人
    本於票據法律關係，請求上訴人給付被上訴人四十五萬元及自八十九年十二月一
    日起至清償日止，按年息百分之六計算之利息，自屬正當，原審為被上訴人勝訴
    之判決，並依職權為准假執行之宣告，核無不洽；上訴論旨求予廢棄，為無理由
    ，應予駁回。
七、本件事證已臻明確，兩造其餘攻擊防禦方法，核與本件判決之結果無影響，爰不
    逐一論駁，併此敘明
八、據上論結，本件上訴為無理由，依民事訴訟法第四百三十六條之一第三項、第四
    百四十九條第一項、第七十八條，判決如主文。
中　　　華　　　民　　　國　　九十三　　年　　　一　　　月　　十五    　日
                                民事第六庭審判長法  官    林惠瑜
                                                法  官    李媛媛
                                                法  官    姚念慈
右為正本係照原本作成。
本判決不得上訴。
中　　　華　　　民　　　國　　九十三　　年　　　一　　　月　　十五    　日
                                                書記官    朱俶伶
